臺灣臺南地方法院民事判決　　　　　　　　 93年度國字第6號
原　　　告　甲○○
　　　　　　乙○○
被　　　告　台南市政府
法定代理人　丙○○
訴訟代理人　丁○○
上列當事人間請求侵權行為損害賠償事件，經本院於民國94年8
月15日言詞辯論終結，判決如下：
　　主　　文
原告之訴及假執行之聲請均駁回。
訴訟費用由原告負擔。
    事    實
甲、原告方面：
一、聲明：
  (一)被告應給付原告甲○○新台幣（下同）2,520,474元，應給
    付原告乙○○1,895,344元，及自民國（下同）92年11月13
    日起至清償日止，按週年利率百分之5計算之利息。
  (二)訴訟費用由被告負擔。
  (三)原告願供擔保，請准予宣告假執行。
二、陳述：
  (一)原告係受害人王翊帆之父母，查王翊帆係就讀立德管理學院
    資訊工程系四年級之學生，於92年11月12日騎機車行經台南
    市○○區○○路時，因該路段有行道樹遮掩及照明不足，致
    王翔帆騎車經過該處，由於視線不良而撞及未按規定停車之
    大貨車，造成顱腦損傷致死。
  (二)經查該安中路段車禍頻傳，92年8月即有24件、9月有42件、
    10月有52件。、而台南市議員亦抨擊，貴府遲未修剪行道樹
    ，遮掩路燈，嚴重影響視線，是肇禍主因之一，此有中國時
    報92年11月13日之新聞報導。且查受害人之學校，即立德管
    理學院，為了學生安全，亦曾於92年11月7日具函為憑。被
    告於92年11月14日函覆稱「有關路燈份，建設局將就該路段
    全面換裝４００瓦水銀燈，路樹植栽部份已定時程修剪，以
    改善導路照明、維護行車交通安全」。是稽，原告之子王翊
    帆行經安中路之路段確實有照明不足，及路樹過長、視線不
    良之情形，否則，何以台南市政府接獲立德管理學院陳情後
    ，全面換裝４００瓦水銀燈？又何以排定時程修剪路樹？依
    國家賠償法第3條第1項規定，公有公共設施因設置或管理有
    欠缺，致人民生命、身體或財產受損害者，國家應負損害賠
    償責任。查台南市○○區○○路之路燈設置有欠缺，致照明
    不足，路樹種植後未定時修剪，致路樹之樹枝、樹葉遮擋安
    中路及路燈，影響行人、行車之視線，致王翊帆行經該處，
    撞及路邊大貨車，造成顱腦損傷死亡。台南市○○○設○路
    燈，管理路樹有所欠缺，致王翊帆死亡，損害與公共設施之
    設置、管理之欠缺有相當因果關係，被告應依上開規定負損
    害賠償責任。被告全面換修水銀燈，並修剪路樹後，該路段
    無因視線不良致生車禍之情事，原告之子為該路段視線不良
    最後一個犧牲者，原告請求被告賠償，除了撫慰傷痛外，並
    希望被告善盡公僕及公門好修行之責，避免類似案件再發生
    ，以維護人民生命財產之安全。
  (三)原告請求被告機關賠償，被告以行道樹及水銀燈之設置或管
    理無欠缺悍然拒絕，惟若未欠缺，何以即時換裝？又何以修
    剪行道樹？被告證詞顯然矛盾，其不願承認設置管理欠缺，
  　，除了不認錯心理作祟外，也可避免監察院之糾正。
  (四)按「公有公共設施因設置或管理有欠缺，致人民生命、身體
    或財產受損害者，國家應負損賠償責任」，國家賠償法第3
    條第1項訂有明文。緣原告之子王翊帆就讀立德管理學院，
    於92年11月12日18時45分騎機車行經台南市○○區○○路4
    段343號前，該路段有行道樹遮掩，照明不足，致王翊帆騎
    車經過該處，因視線不良而撞及未按規定停車之大貨車，造
    成顱腦　損傷致死，經警方到場處理，並檢察官相驗在卷。
    經查：
  1.該安中路段迭因未修剪行道樹，致遮掩路燈，嚴重影響視線
  　，肇造車禍，受到台南市議員抨擊。而王翊帆就讀之立德管
  　理學院，為學生安全，亦曾於事故前5日即92年11月7日具函
    被告，陳情就該肇事路段修剪路樹及增設路燈，以維護學生
    安全，足證路樹妨害視線已極為嚴重。按安中路共分5段全
    長有數公里之遙，被告93年9月6日雖提出「92年度路樹修剪
    工作日報表」，主張曾於事故前之「10月22日」「10月23日
    」「11月3日」曾有修剪云云，但不足以說明事故地點確已
    修剪。參以被告事故後之「11月20日、21日、24日、25日、
    26日、12月1日、2日、3日、4日、5日、8 日、10日、12日
  　、13日、15日、16日、18日、21日」，連續對該安中路段實
    施修剪，亦足以說明被告以前施作之不足，事後再予補強而
    已。按檢察官於實施相驗時，曾在殯儀館就當時現場照片訊
    問承辦警員蘇文華說，現場有這麼暗嗎？蘇員回稱：「是這
    麼暗」，有相驗卷足堪為證。按安中路段發生車禍有案可查
    的，在92年8月有件，9月有件、10月有件，呈迭增現
    象，足證路樹未修，為肇事原因。
　2.又依警方所繪現場圖所示，該安中路只有靠北邊車道設有路
    燈，南邊車道並不與焉，這與一般路燈設置兩邊均有之情形
    有異。若因經費關係，亦可將路燈設於中間分隔島，往來車
    道均可受惠，那有只設單邊之理！其設置顯有欠缺。況被告
    接受立德管理學院92年11月7日陳情函後，旋即於92年11月1
    4日覆函，除說明「路樹植裁部分已排定時程進行修剪」外
    ，「將就該路段全面換裝４００瓦水銀燈，以改善道路照明
    ，維護行車交通安全」。益證該路段照明顯有不足。
　3.末按台南市○○路通車已十餘年，為連絡道路，依交通部頒
　　「交通工程手冊」及「公路路線設計規範」規定，其快車道
　　車道寬度為3.25公尺，慢車道為2.00公尺。惟依警方繪製之
    現場圖，該安中路四段只有快車道3.60公尺，比較明確。慢
    車道寬達5.20公尺，並未依規劃邊線，以致汽、機、慢混雜
    行駛，甚且被客貨車作為休息之處，其路線設置亦有未按規
    定標線之不當。事故發生後，被告業於慢車道除繪「邊線」
    ，亦在中間加繪虛線，以防路邊任意停車及規範機慢車之行
    駛，尤足以說明被告之前在設置路線方面亦有不妥。
  4.查行道樹之修剪、增設路燈以及標設路線，均屬被告權責，
    然被告放任未予處理，致使原告之子王翊帆車禍死亡，原
    告自得依國家賠償法第3條第1項規定請求賠償。
  5.依９Ｇ－４９０自大貨車駕駛蔡進財於92年11月12日警方製
    作筆錄時陳稱：「我已經儘量要靠右側路邊停車，但路邊有
    路樹，我怕我車車篷（高3.0公尺）撞到上方樹枝，所以無
    法緊靠道路右側作停車」。由警方提出之道路交通事故現場
    蒐證照片編號35顯示，路樹樹枝確已壓在貨車車篷頂，而依
  　經驗判斷，該樹枝幹甚粗，已非一朝一夕所能長成，應有2
    、3年樹齡，被告公所顯已短時間未修剪。故被告公所提出
    92年1至12月份台南市○○路路樹修剪紀錄統計表顯示，被
    告公所上半年修剪路樹共17次，多集中在5月份，下半年6至
    10月只有零星4次。按台南市○○路共有1段至6段，有郵局
    郵遞區號○○○○路距甚長，很顯然被告公所在事故發生之
    前，並役有修剪到肇事路段，否則自大貨車是不會因怕路樹
    枝刮到車篷，而未緊靠路邊停放，足證被告公所確有管理欠
    缺之情事。
  6.又道路完工後，應即標線規範行車秩序，查台南市○○路通
    車已十餘年，交通頻仍，但自西往東方向車道只繪有快慢車
    分隔線，對於機慢車如何行駛，則無標線、亦無邊線。按原
    告之子所騎機車，依規定只能行駛於慢車道，由於慢車道標
    線不明，致路邊被「堆積物」占據，此一事實被告公所提出
    之「道路交通事故現場圖」繪有「堆積物」，「道路交通事
    故調查報告表(一)在道路障礙項，亦勾示「有堆積物」，在
    在說明由於標線不明造成整個慢車道被「堆積物」「停放車
　  輛」占滿，慢車已無伕通行，被告公所實難辭其咎。
  7.依據「市區道路條例」規定，路燈為道路附屬工程，故都市
    ○○道路用地於道路開闢時即應同時配合裝設路燈，有被告
    93年9月6日狀附有台北市政府工務局公園路燈工程管理處網
    站資訊「裝設路燈原則？」項下說明甚詳。被告93年7月19
    日於鈞院行準備程序時辯稱：「30米以上道路或中央有分隔
    島，才會設計兩側都有路燈」，「為何將系爭道路的路燈設
    立於對側，我就不清楚」，甚而推說「一般都配合電力公司
    的電力桿而設立於對側，以避兔導電」，顯係卸責之詞。
  (五)原告依國家賠償法第3條第1項、民法第192條、194條、
    196 條請求賠償，金額如下：
　1.喪葬費（民法第192條）：644,220元，由原告甲○○支付。
    被告應賠償原告甲○○。
　2.機車損害（民法第196條）：36,300元，應賠償原告甲○○
    。
　3.慰撫金（民法第194條）：2,000,000元，原告2人生有2子，
    長子王冠勛，王翊帆為次子，自小拉拔至大，花費不計其數
    ，服其成年，即將畢業踏入社會，開創其豐富之人生，卻因
    被告路燈設置之欠缺，行道樹遮掩道路及路燈，致原告痛失
　  愛子，噩耗傳來，莫不一議二老悲痛不已，久久未能進食，
　　日日以淚洗面，人生至此，夫復何言？白髮人送黑髮人，其
　　慘其痛，其心在滴血，非親身經歷無以形容其椎心之痛。原
　　告2人僅有1屋供居住（台北縣金山鄉○○路8號），尚有2老
    待扶養，被告為市政府，應係照顧市民的偉大機關，卻是淪
    為屠殺市民的殺手，爰斟酌雙方身份、地位、財力及損害等
    情形，請求慰撫金各1,000,000元。
　4.扶養費：按直系血親相互間負扶養義務，扶養之程度，應接
　　受扶養權利者之需要，與負扶養義務者之經濟能力及身份定
　　之，民法第1119條定有明文。查原告甲○○44年10月10日生
    ，乙○○45年1月15日生，有身份證影本為憑，現居台北縣
    金山鄉，原告甲○○從事木工工作，原告乙○○家庭管理，
    原告2人之子雖尚未，但畢業、當兵退伍後投入就業市場，
    從事電腦系統設計服務，平均每月可得53,000元，依行政院
    主計處統計之91年台北縣平均每戶消費支出，為693,068元
    ，每戶平均3.73人，每人每月消費支出為６９３０６８÷３
    ．３７÷１２＝１５４８４元。每年支出為185808元。依主
    計處統計之平均餘命表，台灣省男性歲，女性歲，王翊
    帆死亡時，原告甲○○為歲，原告乙○○為歲，原告甲
    ○○尚餘壽命為年，原告乙○○尚餘壽命為年，霍夫曼
    係數年為16.5，年之係數為18.6：原告甲○○得請求之
    扶養費為0000000元（１８５８０８×１８．６÷（１＋０
    ．０５×１６．５）＝0000000元）原告乙○○得請
    求之扶養費為0000000元（１８５８０８×１８．６÷（１
    ＋０．０５×１８．５）＝0000000元）依民法第11
    15條第3項規定，負扶養義務者有數人，而其親等同一時，
    應各依其經濟能力分擔義務。原告除王翊帆外，尚有一子王
    冠勛，王翊帆負之扶養義務為2分之1。故原告2人得請求之
    扶養費各減2分之1計算。則原告甲○○得請求扶養費用為
    839,954元。乙○○得請求扶養費為895,344元。
　5.總計原告甲○○得請求喪葬費644,220元，機車損害36,300
    元，慰撫金1,000,000元，扶養費用839,954元，合計2,520,
    474元。原告乙○○得請求慰撫金1,000,000元，扶養費用89
    5,344元，合計1,895,344元。兩人總計得請求金額為4,415,
    818元。原告之訴於法有據，請均院諭知如訴之聲明之判決
    ，以障權益，並撫慰死者在天之靈。
三、證據：提出台灣台南地方法院檢察署相驗屍體證明書、92年
    11月13日聯合報、中國時報剪報資料、立德管理學院函文、
    估價單、行車執照、汽機車各項異動登記書、台灣地區不動
    產及租賃業、專業科學及技術服務業報告書統計表、平均餘
    命表影本各1份、身分證台南縣政府函文、收據、照片各2份
    、統一發票3張，並聲請向台南市警察局調取92年度系爭肇
    事路段交通事故統計資料為證。
乙、被告方面：
一、聲明：
  (一)駁回原告之訴及其假執行之聲請。
  (二)費用由原告負擔。
  (三)如受不利之判決，願供擔保免予假執行。
二、陳述：
  (一)緣原告主張其子王翊帆就讀立德管理學院，於92年11月12日
    日騎機車行經台南市○○區○○路時，因該路段有行道樹遮
    掩，照明不足，致王翊帆騎車經過該處，因視線不良而撞及
　  未按規定停車之大貨車，造成顱腦損傷致死。經查該安中路
    段車禍頻傳，而台南市議員亦抨擊，被告遲未修剪行道樹，
    遮掩路燈，嚴重影響視線，是肇禍主因之一，且查立德管理
    學院，為學生安全，亦曾於92年11月7日具函被告陳情就該
    肇事路段修剪路樹及增設路燈，以維護學生安全。查行道樹
    之修剪及增設路燈等，是屬被告權責，然被告放任未予處理
    ，致使該安中路段車禍頻傳，造成人民生命及財產之損失，
    依國家賠償法第3條第1項公有公共設施因設置或管理有欠缺
    致人民生命、身體或財產受損害者，國家應負損害賠償之責
    ，請求賠償4,415,818元云云。
  (二)按國家賠償法第3條第1項規定，公有公共設施侵權行為之、
  　成立要件為：(一)須公有（或公役地）之公共設施。(二)須該公
    共設施之設置或管理有欠缺。(三)須人民之生命、身體或財產
    受損害。(四)須該項損害與公共設施設置或管理之欠缺具有相
    當因果關係。職是，公共公有設施如有人為之設置（如設計
    錯誤、偷工減料等）或管理維護上之琉失，致發生損害，且
    該損害與公共設施之設置與管理欠缺間有相當因果關係存在
    時，即有國家賠償之適用。是以，國家賠償責任之成立應以
    公有公共設施之設置或管理有欠缺與人民遭受損害間有相當
    因果關係存在為前提，合先敘明。
  (三)再按有關本案原告起訴狀理由中質疑被告函復立德管理學院
    ，承認肇事路段路燈及行道樹管理欠缺而認本案肇因於公有
    公共設施設置管理有欠缺，然查本案車禍事故發生地點為安
　  中路四段，該路段道路寬度約公尺，路燈規劃約十年前由
    原台灣省政府住都局設計施工，路燈間距約公尺，高度８
    公尺，４００瓦水銀燈具，符合一般道路照明設計；而該校
    申請改善照明路段為安中路五段，並非此事故發生之地點，
    二者並不相符，顯見本案肇事之因，並非路燈及行道樹設置
    管理欠缺所致。兩者間並無因果關係。
  (四)次按本案事故之發生，依台南市警察局來函所附道路交通事
    故現場圖、肇因研判表、現場蒐證照片等相關資料判斷，事
    故發生地點該側被告所管有之行道樹並未影響行車安全。因
    肇事現場基準點西側四、七公尺處無路樹路段，且被告對該
    路段水銀路燈之照明係施設於事故地點之對面道路路邊，亦
    未影響事故地點之照明，又事故現場視距良好，顯見被告於
    行道樹及水銀路燈之設置或管理並無欠缺，亦非本交通事故
    之肇因。是以本案事故之發生，純係肇事之大貨車未依規定
    緊靠道路右側停放而停置於慢車道上而重機車駕駛王翊帆未
    注意車前狀況，致撞及大貨車所致。與被告所管理之行道樹
    及水銀路燈之設置管理並無相當因果關係，本案並不符國家
    賠償法第3條第1項公有公共設施設置或管理有欠缺之要件，
    被告自無國家賠償餘地。原告主張並無理由，請求賠償自無
    可採。
  (五)末按有關本案原告王惠欽與肇事者業已於92年12月4日，於
    台北縣金山鄉調解委員會，達成賠償2,450,000元和解事宜
    ，調解書三載明：聲請人拋棄有關本件事件之其餘一切民事
    損害賠償請求權及刑事告訴權，足證原告起訴請求國家賠償
    顯無理由。且就調解書內容觀之，益證此純係交通事故案件
    與國家賠償責任無。
  (六)查安中路段92年修剪時期分別為2月13日；4月7日、10日、
    11日、14日、16日；5月8日、9日、10日、12日、13日、15
    日、16日、19日、21日、22日、24日；7月8日；9月16日；
    10月22日、23日；11月3日、20日、21日、24日、25日、26
    日；12月1日、2日、3日、4日、5日、8日、10日、12日、13
    日、15日、16日、18日、21日，此有台南市○○○○路樹修剪
    工作日報表乙份可證。
  (七)查台南市路燈設立依據或標準，目前似無明文規定，據悉各
    縣市○○○○○路燈設置之間距、亮度、路燈桿距訂定相關
    規定。爰路燈之設置需考量各市區道路之特性及路況具有因
    地制宜之性質，故不宜統一設立標準，以免過度僵化而生過
    與不及之結果，致路燈之照明效果受有影響，然各縣市○○
    ○路燈之設立情形大致相關。查台北市政府工務局公園路燈
    管理處於網站上提供給一般民眾之資訊顯示路燈設計之照度
    基準略謂「一、幹道、一般道路採用燈桿高度八公尺以上４
    ００瓦水銀燈或鈉光燈照明，桿距約35至45公尺…」。經查
    本案事故發生地點之路燈設置間距約四十公尺、燈桿高度8
    公尺、４００瓦水銀燈具，與台北市○○○○○路燈網路資
  　訊大致相同，況各縣市之路燈設置亦與此一標準相似。準此
    ，本案台南市○○○路燈設置並無欠缺，且事故發生當時路
    燈仍 正常運作並未故障，故管理亦無欠缺。
  (八)按原告於民事準備狀中略謂因安中路之路燈照明亮度不足及
    路樹未修剪致本案事故之發生，並援引立德管理學院92年11
    月7日之陳情函及被告92年11月14日函復公文證明本府就該
    路段之路燈路樹設置管理有欠缺。惟查，本案事故發生地點
    係安中路四段343號，與立德管理學院陳情函中所指安中路
    五段二者地點不同。有關路燈設置查台南市路燈設立依據或
    標準，目前尚無明文規定，據悉各縣市○○○○○路燈設置
    之間距、亮度、路燈桿距訂定相關規定。爰路燈之設置需考
    量各市區道路之特性及路況具有因地制宜之性質，故不宜統
    一設立標準，以免過度僵化而生過與不及之結果，致路燈之
    照明效果受有影響，然各縣市○○○路燈之設立情形大致相
    關。依台北市政府工務局公園路燈管理處於網站上提供給一
    般民眾之資訊顯示路燈設計之照度基準略謂「一、幹道、一
    般道路採用燈桿高度八公尺以上四００瓦水銀燈或鈉光燈照
    ，桿距約三十五至四十五公尺…」，查本案事故地點設置之
    路燈為４００瓦，經查本案事故發生地點之路燈設置間距約
    40公尺、燈桿高度8公尺、４００瓦水銀燈具，與台北市政
    府所提供之路燈網路資訊大致相同，況各縣市之路燈設置亦
    與此一標準相似，且事故發生當時路燈仍正常運作並未故障
    。準此，原告主張被告路燈設置管理有欠缺，實無理由。至
    有關路樹修剪一節，查本府對安中路段路樹之修剪，92年度
    集中於4、5月及11、12月，約半年大幅修剪一次，是以，原
    告質疑被告係因事故發生後始大幅修剪，似有誤會。次查，
    本案事故地點同側前方約14.7公尺路旁並無路樹，此觀警察
    局繪製之道路交通事故現場圖即顯然可知。是以，本案王翊
    帆先生於行經事故發生地點前十餘公尺部分並無路樹。質言
    之，本案事故之發生與路樹之設置或管理有無欠缺，兩者間
    並無因果關連性。
  (九)再按有關路燈設置僅為單邊設置一節，經查道路路燈設置，
    如屬臺電高壓電源架空區域，為考量公共安全避免觸及高壓
    電線致生公共危險原則採單邊設置，而市區臺電高壓電電源
    地下化區域則採雙邊設置，本案事故地點屬效區臺電高壓電
    源架空區○○道路南側屬臺電高壓電源架空區○○路燈配置
    道路北側，並無違誤。次查本案道路並未設置分隔島，故路
    燈無法如原告所稱設置於分隔島，與道路設有分隔島而被告
    捨分隔島不予設置路燈而僅就道路單邊設置路燈之情形實屬
    有別。
  (十)次按原告所引用中國時報報載資料稱安中路92年8、9、10、
    月份車禍計118件，經查交通隊所提之車禍事件件數，與原
    告指證大相逕庭，況上開肇事案件，大部份皆為肇事人不遵
  　守交通規則所致，與路燈、路樹之設置管理及道路標線之設
    置並無直接關連性。二者混為一談，似有未洽。
  (十一)有關原告質疑道路標線部份，經查本案肇事地點安中路四段
    係屬市區道路，其設計標準及規範系依據市區道路條例並無
    原告質疑未依交通部頒「交通工程手冊」及、「公路路線設
    計規範」規定之適用疑慮。而本道路經查肇事地點原車道佈
    設為一混合車道，車道寬度為3.60公尺，亦與公路規範之車
    道寬相符，其車道邊線即為路邊線，並無原告所提民事準備
    狀國家賠償法第3條第1項公有公共設施設置欠缺之要件。又
    依道路交通安全規則第2條及第99條第1款規定，機車屬汽車
    並非慢車，機車之行駛在未劃分快慢車道之道路，得在最外
    側二車道行駛，故機車於本路段行車應行駛於車道內，本肇
    事案件與原告主張未劃設慢車道亦無關聯。
  (十二)查本案事故之發生，依台南市警察局來函所附道路交通事故
    現場圖、肇因研判表、現場蒐證照片等相關資料判斷，純係
    肇事之大貨車未依規定緊靠道路右側停放而停置於慢車道上
    而重機車駕駛王翊帆未注意車前狀況，致撞及大貨車所致。
    與被告所管理之行道樹、水銀路燈及道路標線之設置管理並
    無相當因果關係，本案並不符國家賠償法第三條第一項公有
    公共設施設置或管理有欠缺之要件，被告自無國家賠償餘地
    。原告主張並無理由，請求賠償自無可採。綜上所述，被告
    對行道樹之管理、已按時修剪，路燈設置也無缺失，本案事
    故之發生係因交通參與人雙方未能遵守交通規則所致之交通
    事故，與被告所設置管理之行道樹及水銀燈之設置管理並無
    相當因果關係，原告的主張無理由，請判決如被告之聲明，
    以維被告之權益。
三、證據：提出台北縣金山鄉調解委員會調解書、92年度路樹修
          剪工作日報表、92年度安中路路樹修剪工作日報表及
          其統計表、台北市政府工務局公園路燈管理處網站資
          料、台南市○○○道路交通事故肇因研判表、公路路
          線設計規範、台灣省市區道路工程設計規範各1份、
          照片9幀為證。
丙、本院依職權調取調閱道路交通事故調查報告表(一)、(二)、道路
    交通事故現場圖、台南市警察局交通隊重大交通事件摘報表
    各1份、警訊筆錄2份、台南市警察局交通隊車禍處理小組查
    訪紀錄表3份、現場照片58幀。
    理　　由
甲、程序方面：
    按依國家賠償法第3條第1項請求損害賠償者，以該公共設施
    之設置或管理機關為賠償義務機關；又依本法請求損害賠償
    時，應先以書面向賠償義務機關請求之；賠償義務機關拒絕
    賠償，或自提出請求之日起逾30日不開始協議，或自開始協
    議之日起逾60日協議不成立時，請求權人得提起損害賠償之
    訴，國家賠償法第9條第2項、第10條第1項及第11條第1項前
    段分別定有明文。查本件原告前曾向被告提出國家賠償請求
    ，業經被告於民國（下同）93年2月4日函覆拒絕賠償在案，
    有原告提出之被告前揭函文在卷足憑，足認原告已依國家賠
    償法踐行與賠償義務機關之協議先行程序。揆諸前揭規定，
    原告對被告提起本件國家賠償之訴訟，程序上自屬合法，合
    先敘明。
乙、實體方面：
一、原告起訴主張：原告係受害人王翊帆之父母，查王翊帆於92
    年11月12日騎機車行經台南市○○區○○路四段343號時，
    因該路段有行道樹遮掩、照明不足及標設路線之缺失，致王
    翔帆騎車經過該處，由於視線不良而撞及未按規定停車之大
    貨車，造成顱腦損傷致死。爰依國家賠償法第3條第1項及民
    法第192條、第194條、第19 6條規定，求被告應給付原告甲
    ○○喪葬費644,220元，機車損害36,300元，慰撫金1,000,0
    00元，扶養費用839,954元，合計2,520, 474元。原告乙○
    ○得請求慰撫金1,000,000元，扶養費用89 5,344元，合計
    1,895,344元，及均自92年11月13日起至清償日止，按週年
    利率百分之5計算之利息等情。
二、被告則以：本案車禍事故發生地點為安中路四段343號，該
    路段道路寬度約公尺，路燈規劃約十年前由原台灣省政府
    住都局設計施工，路燈間距約公尺，高度８公尺，４００
    瓦水銀燈具，符合一般道路照明設計；而立德管理學院申請
    改善照明路段為安中路五段，並非此事故發生之地點，顯見
    本案肇事之因，並非路燈及行道樹設置管理欠缺所致，兩者
    間並無因果關係。又事故發生地點該側被告所管有之行道樹
    並未影響行車安全，且肇事現場基準點西側4、7公尺處無路
    樹路段，且被告對該路段水銀路燈之照明係施設於事故地點
    之對面道路路邊，亦未影響事故地點之照明，又事故現場視
    距良好，顯見被告於行道樹及水銀路燈之設置或管理並無欠
    缺，亦非本交通事故之肇因。而台南市路燈設立依據或標準
    ，目前似無明文規定，據悉各縣市○○○○○路燈設置之間
    距、亮度、路燈桿距訂定相關規定。爰路燈之設置需考量各
    市區道路之特性及路況具有因地制宜之性質，故不宜統一設
    立標準，以免過度僵化而生過與不及之結果，致路燈之照明
    效果受有影響，然各縣市○○○路燈之設立情形大致相關，
    本件系爭肇事路段設設置路燈高度、間距亦與台北市政府工
    務局公園路燈管理處於網站上提供給一般民眾之資訊顯示路
    燈設計之照度基準相同，又路燈設置僅為單邊設置，係因道
    路路燈設置，如屬臺電高壓電源架空區域，為考量公共安全
    避免觸及高壓電線致生公共危險原則採單邊設置，而市區臺
    電高壓電電源地下化區域則採雙邊設置，而本案事故地點屬
    效區臺電高壓電源架空區○○道路南側屬臺電高壓電源架空
    區○○路燈配置道路北側，並無違誤。次查本案道路並未設
    置分隔島，故路燈無法如原告所稱設置於分隔島，與道路設
    有分隔島而被告捨分隔島不予設置路燈而僅就道路單邊設置
    路燈之情形實屬有別。本案肇事地點安中路四段係屬市區道
    路，其設計標準及規範系依據市區道路條例並無原告質疑未
    依交通部頒「交通工程手冊」及、「公路路線設計規範」規
    定之適用疑慮。而本道路經查肇事地點原車道佈設為一混合
    車道，車道寬度為3.60公尺，亦與公路規範之車道寬相符，
    其車道邊線即為路邊線，並無原告所提民事準備狀國家賠償
    法第3條第1項公有公共設施設置欠缺之要件。又依道路交通
    安全規則第2條及第99條第1款規定，機車屬汽車並非慢車，
    機車之行駛在未劃分快慢車道之道路，得在最外側二車道行
    駛，故機車於本路段行車應行駛於車道內，本肇事案件與原
    告主張未劃設慢車道亦無關聯。本件被告對行道樹之管理、
    已按時修剪，路燈設置也無缺失，本案事故之發生係因交通
    參與人雙方未能遵守交通規則所致之交通事故，與被告所設
    置管理之行道樹及水銀燈之設置管理並無相當因果關係，原
    告請求被告應負國家賠償責任，自非有理等語，資為抗辯。
三、本件原告主張，原告之子王翊帆於92年11月12日晚間6時45
    分許，騎乘車牌號碼ＢＤＭ─892重型機車，途經台南市○
    ○路○段343號前，撞擊訴外人蔡進財未緊靠路邊停放之車
    牌號碼9Ｇ─490號自用貨車，致王翊帆受有顱腦損傷、顏面
    撞挫傷併骨折等傷害，當場死亡之事實，業據原告提出台灣
    台南地方法院檢察署相驗屍體證明書1紙，並經本院依職權
    調閱道路交通事故調查報告表(一)、(二)、道路交通事故現場圖
    、警訊筆錄、台南市警察局交通隊車禍處理小組查訪紀錄表
    、現場照片，核閱屬實，被告對此亦不爭執，堪信為真實。
四、按公有公共設施因設置或管理有欠缺，致人民生命、身體或
    財產受損害者，國家應負損害賠償責任，國家賠償法第3條
    第1項定有明文。而人民依上開規定請求國家賠償時，須人
    民之生命、身體或財產所受之損害，與公有公共設施之設置
    或管理之欠缺，具有相當因果關係，始足當之。本件原告主
    張被告管理之系爭車禍肇事地點之道路照明設置、路樹修剪
    、車道配置有欠缺，致原告之子王翊帆車禍致死等語，惟為
    被告所否認，並以前揭情詞置辯，本件兩造之爭執要點在於
    ：本件車禍肇事地點之道路照明（即路燈）設置、路樹修剪
    、車道配置是否有缺失？及該缺失與原告之子王翊帆車禍致
    死之結果間是否具有相當因果關係？經查：
  (一)本院依職權函詢關於市區道路○○道數量、車道配置、交通
    島設置及道路照明設計，是否定有法令、規範或行政函令等
    相關設計規範依據？或由各縣市政府自行統籌規範？依內政
    部營建署以94年5月27日以營署道字第0940024577號函覆：
    「．．．二、市區道路○道數、交通島設置及照明設計等各
    項道路設計規範，係依據「市區道路條例」第32條授權訂定
    之，先予敘明。三、上述「市區道路條例」自54年1月28 日
    修正公布施行以來，第32條有關市區道路工程設計標準迄今
    已修正如后：（一）54年1月28日總統（54）臺統（一）義
    字第565號令修正公布施行第32條規定：市區道路管理規則
    及市區道路工程設計標準，由省或直轄市政府依據維護車、
    行人安全之原則訂定之，並報內政部備查。基此，臺灣省政
    府、臺北市政府、高雄市政府均各自據訂定市區道路工程設
    計標準以為設計依據。（二）為配合台灣省政府功能業務組
    織調整，91年4月24日總統（91）華總一義字第09100075610
    號令修正公布第32條規定：市區道路管理規則及市區道路工
    程設計標準，由直轄市或縣（市）政府依據維車輛、行人安
    全之原則訂定之，並報內政部備查。是以，市區道路工程設
    計標準爰改授權由各縣市政府自行定之。（三）后經考量市
    區道路工程設計標準宜有全國一致性爰於93年1月7日總統華
    總一義字第09200249491號令條正公布第32條規定：市區道
    路及附屬工程設計標準應依據維護車輛、行人安全、無障礙
    生活環境及道路景觀之原則，由內政部定之；同法第34條第
    2項規定：本條例修正條文施行日期，由行政院定之。基此
    ，市區道路工程設計標準原授權由直轄市或縣（市）政府訂
    定，修正改由內政部定之，並明定前述總統令公布之修正條
    文施行日期由行政院定之。另依據前述第34條第2項之授權
    ，行政院93年5月28日行政院臺內字第09300022486號令定市
    區道路條例修下條文施行日期自94年1 月1日施行。四、依
    說明三所述，本署刻依據93年1月7日總統華總一義字第0920
    0249491號令修正公布第32條之授權，訂定「市區道路及附
    屬工程設計標準」，將俟審查通過後公布施行。」，足見原
    告之子王翊帆於92年11月12日因車禍致死時，關於該肇事路
    段之市區道路管理規則及市區道路工程設計係授權被告自行
    設置及管理。
  (二)原告雖主張本件系爭肇事路段因照明不足缺失，肇致其子王
    翊帆車禍死亡云云，惟為被告所否認，並以前揭情詞置辯。
    按公路附屬設施設置管理要點第15條規定，道路照明之設置
    原則如下：(1)高速公路、快速公路及一般郊區○○路，須沿
    公路或於橋梁、隧道、交流道、服務區、收費站等特定區段
    裝設照明時，由公路管理機關裝設。(2)公路管理機關修建或
    改善市區道路時，應一併裝設照明。(3)原未裝設照明之市區
    道路需增設照明時，由當地地方政府裝設。(4)公路管理機關
    所管之公路或市區道路，為應地方要求需增設零星照明者，
    由當地地方政府裝設。(5)公路或市區道路經過風景名勝區、
    休閒育樂區等觀光遊憩地區路段，為增進環境美化，經當地
    觀光事業主管機關協商該路管理機關同意裝設成列照明者，
    由公路管理機關或當地地方政府裝設。基此，地方政府於市
    區道路裝設照明時，關於路燈設置之種路燈設置之密度及地
    點，並無明文規範，實係由行政機關考量當地地形、交通流
    量及週邊環境等情狀後，配合地方政府財政預算支出所為具
    計劃性之行政作為，並非於所有道路均需設置路燈為高亮度
    之照明。查本件系爭肇事路段係屬市區道，被告基於該路段
    道路寬度約18尺，故規劃路燈間距約公尺，高度8公尺，
    400 瓦水銀燈具，又因肇事地點屬效區臺電高壓電源架空區
    ○○道路南側屬臺電高壓電源架空區○○路燈單邊配置於道
    路北側等情，經參酌台北市政府有關市區○道路燈設計之度
    基準，亦採用燈桿度8公尺以上400瓦水燈或鈉光燈照明，桿
    距約35至45公尺之設計原則，及證人蘇文華證稱：「每人對
    光線敏感度不同，肇事地點應不致於伸手不見五指，否則現
    場每一行車輛都會很危險。」等語，復依調取之道路交通事
    故現場蒐證照片編號2、3張所示，系爭肇事現場確有電線桿
    豎立等情，認被告於系爭肇事路段以路燈間距約公尺，北
    側單邊設置高度8公尺，400瓦水銀燈具，應已足以提供事故
    地點合於行車安全之照明，尚難謂其設置有何欠缺之處。原
    告主張肇事路段照明設置有欠缺，段照明不足、視線不良云
    云，尚嫌無據。
  (三)原告雖又主張依原告之子王翊帆原就讀之學校即立德管理學
    院，為了學生安全，曾於92年11月7日具函請求被告改善路
    燈照不明，易發生車禍肇事等情，被告並以92年11月14日南
    市字第09202990520號函覆稱：「有關路燈份，建設局將就
    該路段全面換裝400瓦水銀燈，路樹植栽部份已定時程修剪
    ，以改善導路照明、維護行車交通安全」，足見原告之子王
    翊帆行經安中路之路段確實有照明不足及視線不良之情形云
    云。惟查，立德管理學院與被告之上開函文，係指台南市○
    ○路○段，非指本件肇事地點即台南市○○○段343號路段
    。況前開函所指之之台南市○○路○段其路燈設置原為6公尺
    高度之200瓦水泥電杆，原不及於肇事路段之路燈設置，且
    換裝後亦設置與系爭肇事路段相同之400瓦水銀燈，足見安
    中路五段之變更路燈設置與系爭肇事地點之有無欠缺無涉。
  (四)原告雖主張本件系爭肇事路段因行道樹遮掩及標設路線之缺
    失，肇王翊帆車禍致死云云，惟為被告所否認。按所謂相當
    因果關係，係指依經驗法則，綜合行為當時所存在之一切事
    實，為客觀之事後審查，認為在一般情形下，有此環境、有
    此行為之同一條件，均可發生同一之結果者，則該條件即為
    發生結果之相當因果關係。反之，若在一般情形下，有此同
    一條件存在，而依客觀之審查，認為不必皆發生此結果者，
    則該條件與結果不相當，其行為與結果間即無相當因果關係
    。本件被告雖抗辯，安中路段92年分別於2月13日；4月7日
    、10日、11日、14日、16日；5月8日、9日、10日、12日、
    13日、15日、16日、19日、21日、22日、24日；7月8日；9
    月16日；10月22日、23日；11月3日、20日、21日、24日、2
    5日、26日；12月1日、2日、3日、4日、5日、8日、10日、
    12日、13日、15日、16日、18日、21日，修剪路樹，並提出
    92年度路樹修剪工作日報表、92年度安中路路樹修剪工作日
    報表及其統計表為證。惟查，被告所提出上開路樹修剪紀錄
    ，係就台南市○○○○○段所為之工作紀錄，並不足以證明
    系爭肇事路段於92年11月12日車禍前，該路段之路樹業已為
    必要之修剪。且依道路交通事故現場蒐證照片編號2、9、10
    、35張所示，系爭肇事路段於車禍時，路樹枝葉茂盛，顯於
    未經修剪，是認被告對於路樹之修剪管理實有欠缺。然本件
    車禍發生係於晚間6時45分之車側車道，並無日間自然光線
    ，而夜間照明設備之路燈係設置於對向之北側路邊，依光線
    投射方向與角度，當不致為系爭肇事路段之南側路樹所遮蔽
    。況依道路交通事故現場圖所示，肇事現場前14公尺處，均
    未種樹路樹，且依道路交通安全規則第2條、第109條第1款
    規定，汽車，指在道路上不依軌道或電力架線而以原動機行
    駛之車輛（包括機器腳踏車）；又汽車行駛時，夜間應使用
    燈光；如市區照明清楚時，使用近光燈。顯見夜間道路不論
    有無照明設施，視線均較白晝為不佳，因此方有要求汽、機
    車駕駛人於夜間駕車行駛時，縱於市區照明清楚時，仍均應
    使用燈光，以查知車前狀況，俾隨時採取必要之安全措施之
    必要。是原告徒憑本件車禍發生時，被告管理之路樹未修剪
    ，視線不佳，而據此推認被告管理之路樹有欠缺與原告之子
    王翊帆死亡結果間有相當因果關係云云，自難遽採。
  (五)原告雖又主張依92年11月13日之中國時報剪報資料，安中路
    段車禍頻傳，92年8月即有24件、9月有42件、10月有52件，
    、而台南市議員亦抨擊，貴府遲未修剪行道樹，遮掩路燈，
    嚴重影響視線，是肇禍主因之一等語，而認被告對本件車禍
    之發生，自有疏失云云，惟查，本院依原告之聲請向台南市
    警察局函查自91年起至93年8月止，在台南安中路四段，曾
    發生交通事故之件數，人數傷亡情形及交通事故肇事因素為
    何？等情，經台南市警察局函覆，上開期間交通事故發生之
    總件數為96件，死亡人數2人，受傷人數103人。肇事原因分
    別為：未依規定讓車15件、未注意車前狀況14件、酒後駕車
    10件、迴車未注意來往車輛9件、左轉未讓車8件、未保持安
    全距離7件、肇事逃逸5件、未靠行駛3件、超速行駛1件、未
    減速慢行1件、逆向行駛1件、開啟車門未注意來往車輛1件
    、倒車未注意其他車輛1件、其他20件，此有台南市警察局
    於93年9月1日以南市警交字第0930041115號函及附件在卷可
    稽。依開統計資料可知，系爭肇事地之肇事因素，係肇因於
    駕駛人未依規定讓車、未注意車前狀況、酒後駕車、迴車未
    注意來往車輛等所致，與行道樹遮掩路燈乙節無關，自難憑
    此採認原告主張本件車禍之發生與被告管理行道樹遮掩、照
    明不足間有相當因果關係存在云云屬實。
  (六)另原告主張該安中路四段快車道3.60公尺，慢車道寬達5.20
    公尺，並未依規劃邊線，以致汽、機、慢混雜行駛，甚且被
    客貨車作為休息之處，其路線設置亦有未按規定標線之不當
    云云，惟被告否認。按依道路交通標誌標線號誌設置規則第
    183條、183-1條分別規定條，路面邊線，用以指示路肩或路
    面外側邊緣之界線，其線型為白實線，線寬為15至20公分，
    整段設置。又快慢車道分隔線，用以指示快車道外側邊緣之
    位置，劃分快車道與慢車道之界線。其線型為白實線，線寬
    為10公分，除臨近路口採車道線劃設以30公尺為原則外，應
    採整段設置，但交岔路口免設之。劃設本標線，距離人行道
    、路緣或車輛停放線應有2公尺以上之寬度。依路面邊線，
    係用指示路肩或路面外側邊之界線而為設置。衡之我國對於
    停車時，應緊靠道路右側停放，早已為一般常識及義務，系
    爭車禍事故發生地點縱未畫置路面邊線，一般駕車輛駕駛人
    於停放車輛亦應緊靠道路右側停放，並不因該地點未設有面
    邊線而得占用慢車道停放車輛。又系爭業已依道路交通標誌
    標線號誌設置規則第183-1條規定條繪以白實線之快慢車道
    分隔線，又依道路交通安全規則第99條第1項第2款前段規定
    ，機器腳踏車行駛在已劃分快慢車道之道路，雙向道路得在
    最外側快車道及慢車道行駛，是以本件原告之子行經系爭肇
    事路段原均得行駛於快、慢二車道上，是縱訴外人蔡進財占
    用慢車道停車，原告之子亦得採取必要之安全措施行駛於快
    車道上。是故，原告上開主張，尚嫌無據。
  (七)況查，系爭事故之發生，為訴外人蔡進財未依道路交通安全
    規則第112條第1項第9款、第2項規定，於顯有妨害他車通行
    之處所，且未緊靠道路右側停車，適原告之子王翊帆亦疏未
    注意道路交通安全規則第94條第3項規定，注意車前狀況並
    隨時採取必要之安全措施所致，有道路交通事故調查報告表
    (一)、(二)、道路交通事故現場圖、台南市警察局交通隊重大交
    通事件摘報表各1份、警訊筆錄2份、台南市警察局交通隊車
    禍處理小組查訪紀錄表3份、現場照片58幀可稽。從而，被
    告抗辯系爭事故之發生係因訴外人蔡進財與原告之子王翊帆
    之過失行為所致，與系爭公有公共設施之設置與管理是否有
    欠缺無關，亦堪採信。
五、從而，依國家賠償法第3條第1項規定請求賠償者，係以被害
    人之生命、身體或財產所受損害，與公有公共設施在設置上
    或管理上之欠缺，有相當因果關係者為限。本件被告管理之
    公有公共設施路燈設置、車道配置並無欠缺；另就管理行道
    樹之修剪雖有欠缺，惟原告之子王翊帆於前揭時地因車禍死
    亡，係肇因於其未注意車前狀況，及訴外人蔡進財未緊靠道
    路右側及於顯有妨害他車通行之處所停車所致，尚與被告管
    理之公有公共設施行道樹未及為修剪之欠缺無相當因果關係
    。則原告依前揭規定，主張被告應給付原告甲○○2,520,47
    4元，應給付原告乙○○1,895,344元，及自92年11月13 日
    起至清償日止，按週年利率百分之5計算之利息，即非有理
    ，應予駁回。
六、本件事證已臻明確，兩造其餘攻擊防禦方法及證據資料，核
    與本件判決結果不生影響，爰不一一論述，併此敘明。
七、原告既受敗訴判決，則其假執行之聲請，已失所依附，應併
    予駁回。
八、結論：本件原告之訴為無理由，依民事訴訟法第78條、第85
    條第1項，判決如主文。
中　　華　　民　　國　　94　　年　　8 　　月　　29　　日
　  　　　　　　　　  臺灣臺南地方法院民事第二庭
                            法　官　田幸艷
以上為正本係照原本作成。
如對本判決上訴，須於判決送達後20日內向本院提出上訴狀。
中　　華　　民　　國　　94　　年　　8 　　月　　30　　日
                            書記官  陳淑貞
